臺灣高等法院高雄分院刑事判決　　　　 96年度上易字第505號
上　訴　人
即　被　告　甲○○
上列上訴人因違反妨害兵役治罪條例案件，不服臺灣高雄地方法
院96年度易字第1091號中華民國96年4 月16日第一審判決（起訴
案號：臺灣高雄地方法院檢察署96年度偵緝字第382 號），提起
上訴，本院判決如下：
    主  文
原判決撤銷。
甲○○無罪。
    理  由
壹、公訴意旨略以：上訴人即被告甲○○（下稱被告）係高雄市
    後備指揮部列管之後備軍人，原設籍於高雄市○○區○○路
    6 號7 樓，竟意圖避免召集處理，於不詳時間遷出上開住所
    ，無故不依規定申報，致使高雄市後備司令部所發，指定其
    應於民國95年9 月12日上午8 時許，前往高雄縣旗山鎮○○
    ○路170 號（南勝湖營區）報到之教育召集令無法送達，被
    告終未於甲○○終未於指定報到日期前往報到並參加該次之
    教育召集。因認被告涉犯犯妨害兵役治罪條例第10條第3 項
    、第1 項第3 款之罪，應依同條例第6 條第1 項科刑云云。
貳、按犯罪事實應依證據認定，無證據不得認定犯罪事實；不能
    證明被告犯罪者，應諭知無罪之判決，刑事訴訟法第154 條
    第2 項、第301 條第1 項分別定有明文。又事實之認定，應
    憑證據，如未能發現相當證據，或證據不足以證明，自不能
    以推測或擬制之方法，為裁判基礎；且認定不利於被告之事
    實須依積極證據，苟積極證據不足為不利於被告事實之認定
    時，即應為有利於被告之認定；另認定犯罪事實所憑之證據
    ，雖不以直接證據為限，間接證據亦包括在內，然而無論直
    接證據或間接證據，其為訴訟上之證明，須於通常一般之人
    均不致有所懷疑，而得確信其為真實之程度者，始得據為有
    罪之認定，倘其證明尚未達到此一程度，而有合理之懷疑存
    在而無從使事實審法院得有罪之確信時，即應由法院為諭知
    被告無罪之判決（最高法院40年度台上字第86號、30年度台
    上字第816 號、76年度台上字第4986號判例意旨參照）。
參、公訴人認被告涉犯妨害兵役治罪條例第10條第3 項、第1 項
    第3 款之罪，係以教育召集令、教育召集令受領回執、召集
    令交付情形紀錄表、高雄市後備司令部列管後備軍人參加召
    集未按戶籍地居住亦未申報戶籍遷移調查表、高雄市後備指
    揮部妨害兵役案件移送報告書各1 份，為其論據。訊據被告
　　堅決否認有妨害兵役之犯行，辯稱：伊沒有逃避兵役之意圖
　  ，當時會遷出戶籍，是要避免地下錢莊催討債務，伊是在被
    通緝之後才知道戶籍被遷到戶政事務所等語。經查：
一、證據能力方面
    按傳聞法則之重要理論依據，在於傳聞證據未經當事人之反
    對詰問予以核實，乃予排斥，惟若當事人已放棄對原供述人
    之反對詰問權，於法院審判時表明同意該等傳聞證據可作為
    證據，基於證據資料愈豐富，愈有助於真實發現之理念，並
    貫徹刑事訴訟法修法加重當事人進行主義之精神，確認當事
    人對於證據能力有處分權之制度，傳聞證據經當事人同意作
    為證據，法院認為適當者，亦得為證據。另當事人於調查證
    據時，對於傳聞證據表示「沒有意見」、「對於證據調查無
    意見」，而未於言詞辯論終結前聲明異議，應視為已有將該
    等傳聞證據採為證據之同意，此刑事訴訟法第159 條之5 定
    有明文。被告於本案辯論終結前對於全案卷證之證據能力均
    未爭執，依刑事訴訟法第159 條之5 之規定，應視為被告已
    同意本案全部證據均有證據能力，本院斟酌該等證據並非非
    法取得，亦無證明力明顯過低之情形，是該等證據，均得採
    為證據。
二、實體方面
  (一)按刑法之故意，係指認職犯罪之構成事實，且進而決定為其
    行為之意思；其中決定為其行為之意思，皆有一定之遠因，
    即「動機」，通常動機與犯罪之成立無關，然於特殊之犯罪
    ，若以之為主觀不法構成要件之構成要素者，如刑法分則中
    規定以「意圖」為成立要件之罪，法律既明定為犯罪構成要
    件，則動機已成犯罪內容之一部分，不得再視為一般之動機
    ，故目的犯（意圖犯）在主觀上除須具備故意之構成要件外
    ，尚須具備法定之不法意圖，否則其犯罪即無以成立（最高
    法院93年台上字第4798號判決意旨參照）；又91年6 月26日
　　修正公布，同年月28日生效之妨害兵役治罪條例第10條第1
　  項係以「後備軍人意圖避免召集處理」為主觀要件，此主觀
    要件應依證據認定之，始得為適用法律之依據（最高法院92
    年台非字第404 號判決意旨參照）。
  (二)被告原設籍於高雄市鼓山區○○○路19巷35號，於92年7 月
    30日將戶籍遷至高雄市○○區○○路36號4 樓之4 租屋處，
    嗣因搬離租屋處，經屋主林茂男申請遷址後，由高雄市鹽埕
    區戶政事務所於93年4 月5 日逕行將被告戶籍地址遷至高雄
    市○○區○○路6 號7 樓（高雄市鹽埕區戶政事務所），被
    告從未居住於該戶政事務所，致使高雄市後備司令部於95年
    8 月17日所發，指定其應於95年9 月12日8 時至高雄縣旗山
    鎮○○○路170 號（南勝湖營區）報到之教育召集令無法送
    達被告本人等事實，業據被告坦承不諱，並有上開高雄市後
    備司令部列管後備軍人參加召集未按戶籍地居住亦未申報戶
    籍遷移調查表、教育召集令、被告召集令交付情形紀錄表各
    1 份、召集令寄存照片2 張、高雄市鹽埕區戶政事務所95年
    1 月26日高市鹽戶字第09500000354 號函暨所附住址變更戶
    籍登記申請書、調查資料、屋主申請書、戶籍謄本各1 份在
    卷可考（95年度偵字第29607 號卷第4 至7 頁、95年度易字
    第45號卷第7 至15頁），此部分之事實堪以認定。
  (三)至關於被告有無避免召集處理之意圖，而符合妨害兵役治罪
    條例第10條第3 項、第1 項第3 款之罪之主觀構成要件乙節
    。查後備軍人遷移居住處所未依規定申報之原因及目的不一
    而足，諸如避債、避仇、與家人相處不睦、至外地工作或生
    性疏懶等，均有可能，非僅止於「意圖避免召集處理」一端
    ，自不得只以被告明知或應知有此申報義務而未依規定申報
    ，即遽予推認其係以避免召集處理為積極目的，而認定其主
    觀上有避免召集處理之意圖。況教育召集屬於短期召集，本
    件教育召集期間僅3 日，有前揭教育召集令附卷可憑，一般
    人非有特殊因素，通常不致僅為避免此種短期召集即故意遷
    離居住處所，且甘冒刑事責任不依規定申報。再佐以我國社
    會現況，實際上並未居住於戶籍地之情形非少，如僅因被告
    具有後備軍人之身分，遽認其未據實遷移戶籍必係出於避免
    召集處理之意圖，顯有悖於一般生活經驗及論理法則。此外
    ，公訴人未提出其他積極證據以資證明被告主觀上確有避免
    召集處理之意圖，自難認定被告確有避免召集之意圖，而被
    告既無避免召集之意圖，即與妨害兵役治罪條例第10條第1
    項第3 款之構成要件不合，當亦無適用同條例第10條第3 項
    規定，依該條例第6 條科刑之問題。
  (四)綜上所述，公訴人認被告涉嫌前揭犯行所憑之證據，尚未達
    於通常一般之人均不致有所懷疑，而得確信其為真實之程度
    ，依刑事訴訟制度「倘有懷疑，即從被告之利益為解釋」、
    「被告應被推定為無罪」之原則，即難據以為被告不利之認
    定。此外，復查無其他積極之證據，足資認定被告有何妨害
    兵役治罪條例之犯行，既不能證明被告犯罪，依首開說明，
    自應為被告無罪之諭知。
肆、原審未詳為推求，遽為被告有罪之判決，即有未合，被告執
    此聲明上訴，指摘原判決不當，為有理由，應由本院將原判
    決撤銷改判，並為被告無罪之諭知。
據上論結，應依刑事訴訟法第369條第1項前段、第364條、第301
第1項，判決如主文。
本案經檢察官沈紹嘉到庭執行職務。
中　　華　　民　　國　　96　　年　　6     月　　29　　日
                  刑事第七庭    審判長法  官 莊飛宗
                                      法  官 黃憲文
                                      法  官 孫啟強
以上正本證明與原本無異。
不得上訴。
中　　華　　民　　國　　96　　年　　6     月　　29　　日
　　　　　　　　　　　　　　　　　　　書記官 黃富美
